臺灣板橋地方法院民事判決　　　　　　　　　　　　　九十三年度訴字第九四一號
　　原　　　告　甲○○
　　訴訟代理人　林秋松律師
　　被　　　告　藍山綠田公寓大廈管理委員會
　　法定代理人　乙○○
　　訴訟代理人　劉師婷律師
右當事人間請求排除侵害事件，於中華民國九十三年十一月二日言詞辯論終結，本院
判決如左：
    主  文
原告之訴駁回。
訴訟費用由原告負擔。
    事  實
甲、原告方面：
一、聲明：被告應將坐落臺北縣中和市○○街二三○巷藍山綠田社區內之遮雨棚面積
    六七‧六五平方公尺及違章建物面積九‧九二平方公尺拆除，返還原告及其他共
    有人全體。
二、陳述：
（一）緣藍山綠田社區房屋於民國（下同）八十一年間興建完成，社區住戶入住後隨
      即組成被告藍山綠田社區管理委員會，共計有八十位住戶參與，原告亦是藍山
      綠田社區住戶之一。而被告未經社區住戶准許，擅自於中興街二三○巷內以鋼
      架搭建塑膠製遮雨棚，其上並裝設有日光燈，該電燈曾發生掉落地面之危險情
      事，又被告亦於二三○巷巷道上違章搭建守衛室。惟原告對被告上開違法情事
      再三反對，並向臺北縣政府工務局使用課舉發，然均無下文。是原告出入必須
      行經該巷道，一但住戶發生火災，被告搭建違建勢必妨害消防隊之滅火，造成
（二）被告搭建之遮雨棚及守衛室係屬違章建物：
      查臺北縣工務局九十三年九月二日北府工建字第○九三○五六五三九一號函覆
      鈞院函文載明藍山綠田社區建築設計圖，並無輕鋼架遮雨棚及守衛室之設計與
      核准存在。而臺北縣政府覆文之違章建築拆除通知單第一一四五三號函部分，
      並非本件之違章建物，又拆除通知單第○九三○○一○八七六號函部分，則屬
      本件守衛室部分無訛。另臺北縣政府覆文之三張建築師設計圖，並無遮雨棚及
      守衛室之設計圖與建築面積設計在內，是被告搭建之遮雨棚及守衛室係屬違章
      建物，要非無據。
（三）對被告抗辯之陳述：
      被告抗辯守衛室並非其所搭建，且被告係於社區中庭搭建遮雨棚而非於中興街
      二三○巷內云云，惟查，系爭守衛室乃由被告第一任主委游錦雲於八十一年間
      興建，當時已有住戶以妨害交通視線為由向臺北縣政府提出檢舉，並經臺北縣
      政府以八十一年北縣中工字第三九三五三號函飭令拆除。而系爭遮雨棚實係搭
      建於中興街二三○巷巷道內，顯非被告主張搭建於中庭，倘若發生火災自有妨
      害救援滅火工作之進行。
三、證據：提出土地及建物所有權狀、臺北縣政府核准設計圖影本各一件、照片四幀
    為證，並聲請向臺北縣政府工務局函查藍山綠田社區建築設計圖在中和市○○街
    二三○巷巷道上是否有核准建築輕鋼架遮雨棚及守衛室之設計，且調取臺北縣政
    府工務局九十三年北工拆字第○九三○○一○八七六號函，另聲請勘驗現場。
乙、被告方面：
一、聲明：原告之訴駁回。
二、陳述：
（一）被告並未違法搭建遮雨棚：
  １、按被告於八十八年七、八月間興建系爭遮雨棚當時之公寓大廈管理條例第三十
      四條，以及現行公寓大廈管理條例第三十六條均明定：「管理委員會之職務如
      下：‧‧‧共有及共用部分之清潔、維護、修繕及一般改良。」。參照上開法
      條意旨，被告於社區中庭興建遮雨棚，既為管理委員會就「共有共用部分之一
      般改良」，自屬被告之法定職務範圍。嗣原告提起本件訴訟後，被告為求慎重
      ，曾以住戶意見調查表確認各住戶是否「同意拆除本社區中庭棚架、大門及警
      衛室」，調查結果「除其中二戶不表示意見外，其餘六十四戶均表示不同意拆
      除」，足證拆除系爭遮雨棚實係違反絕大多數住戶意願之行為。
  ２、查藍山綠田社區過去因欠缺社區活動中心，致使辦理各項社區活動時，常受北
      部多雨天候之限制，屢經住戶建議應於中庭增設遮雨棚，並裝設必要照明燈具
      以提升住戶生活品質，改善社區老人因地面濕滑不慎滑倒之危險狀況。被告從
      善如流，接受熱心住戶之建議後，除將興建遮雨棚排入年度工作計畫，並於社
      區內張貼「本社區辦理中庭遮雨棚工程事宜」公告，載明：「‧‧‧可用電話
      聯絡第一屆總幹事－劉湘潮，‧‧‧讓芳鄰瞭解透透」，是當時興建工程廣獲
      、前前手徐淑銘），更有多人熱心奔走積極爭取政府機關、民意代表補助建設
      經費，顯見系爭遮雨棚是藍山綠田社區住戶自治下之產物。況原告法定代理人
      徐淑銘曾於八十三年六月十八日討論「製置遮雨棚」會議中擔任共同召集人。
（二）系爭守衛室並非被告所搭建：
      查系爭守衛室乃藍山綠田社區建商所建，而非被告自行興建，此由預售屋模型
      上已有守衛室之設置即明，且守衛室之建材及建築式樣與社區內其他建物相同
      ，兩者渾然一體，益證絕非被告嗣後加蓋。又建商興建藍山綠田公寓大廈（含
      守衛室）時，已取得相關建造執照及使用執照，自屬合法建物。況原告自承向
      臺北縣工務局使用課舉發，但均無下文云云，可知臺北縣工務局亦認為系爭守
      衛室非屬違章建築。
（三）系爭遮雨蓬及守衛室並未造成社區住戶危險或妨害交通安全：
  １、系爭遮雨棚從未發生原告所稱「遮雨棚所設之日光燈，曾有掉落地面之危險情
      事」等虛構危險，反而改善過去因天雨路滑導致住戶於中庭摔倒之危險情況。
  ２、系爭守衛室係區分所有權人及住戶生活利用上不可或缺之共用部分，其係為防
      患宵小及保障社區全體住戶安全所設，藍山綠田公寓大廈管理委員會組織章程
      第四章並將警衛室納入社區組織規範中，並於第十四條明定由警衛室「負責執
      行社區之門禁管制及安全維護」。而前揭組織章程第二十三條亦載明：「本章
      程之一切規定，對承租人或買受人具有同等約束力，本社區住戶應保留乙份，
      如將房屋出租或轉讓時，須將本章程列為契約之附件，告知承租人或買受人，
      以利管理業務之進行。」，原告身為社區住戶自應同受該章程之約束。況藍山
      綠田公寓大廈絕大多數住戶均不同意拆除系爭警衛室，顯見絕無原告所謂造成
      稱「守衛室擋住視線及妨礙交通安全」，殊屬無稽。
（四）本件不符合民法第一百八十四條侵權行為之要件：
      按「因故意或過失不法侵害他人之權利者，負損害賠償責任。故意以背於善良
      風俗之方法，加損害於人者亦同。違反保護他人之法律，致生損害於他人者，
      負賠償責任。」，民法第一百八十四條定有明文。是原告依民法第一百八十四
      條規定請求損害賠償，自須證明原告權利受到損害，且被告故意或過失不法侵
      害；或被告故意以背於善良風俗之方法加損害於原告；或被告違反保護他人之
      法律，兩者並具有因果關係存在。蓋：
  １、原告並未證明其權利受到損害：
      按公寓大廈管理條例第二十四條第一項規定：「區分所有權人之繼受人，‧‧
      ‧，並應於繼受後遵守原區分所有權人依本條例或規約所定之一切權利義務事
      項。」。查原告之前手陳淑君與前前手徐淑銘（即原告之父）於系爭守衛室及
      遮雨棚興建之初，從未表示任何反對意見，尤其徐淑銘於購買預售屋時即知社
      區入口設有警衛室，並曾於討論「製置遮雨棚」會議中擔任共同召集人。又原
      告成為藍山綠田公寓大廈區分所有權人時點既在九十二年九月一日，惟當時系
      爭遮雨棚及守衛室早已存在，原告既願承買，顯已明示同意（至少為默示同意
      ）繼受現狀，豈能嗣後宣稱權利受損。況依原告所提證物，無法證明其權利受
      有任何損害。
  ２、被告並無任何加害行為：
      查系爭守衛室係由建商依法興建，顯屬區分所有權人及住戶生活利用上不可或
      缺之共用部分，被告自無任何加害行為。又系爭遮雨棚乃被告為改善住戶居住
      品質所設，實屬公寓大廈管理條例明定之管理委員會職務，自非加害行為。況
      被告興建遮雨蓬前亦曾廣徵住戶意見，並由熱心住戶積極奔走爭取政府機關經
      費補助，是被告行為自屬合法行為。
（五）本件不符合民法第七百六十七條所有人物上請求權之要件：
  １、按「所有人對於無權占有或侵奪其所有物者，得請求返還之。」，民法第七百
      六十七條定有明文。查系爭土地為全體區分所有權人共有，非由原告一人專有
      ，且系爭遮雨棚及守衛室係由全體住戶所共用，而各住戶無論基於所有權、租
      賃關係、使用借貸關係或其他法律關係享用其存在之利益，顯均非無權占有，
      更非侵奪原告所有物，自與民法第七百六十七條之規定意旨不相符合。
　２、次按「各共有人對於第三人，得就其共有物之全部，為本於所有權之請求。但
      回復共有物之請求，僅得為共有人全體之利益為之。」，民法第八百二十一條
      定有明文。查系爭守衛室屬區分所有權人及住戶生活利用上不可或缺之共用部
      分，興建系爭遮雨棚則為被告法定職務，且被告曾調查各住戶（含區分所有權
      人）之意見，絕大多數住戶（含區分所有權人）均不同意拆除中庭遮雨棚及警
      衛室，已如前述。是原告請求拆除遮雨棚及守衛室，返還系爭共有土地，並非
      為共有人全體之利益為之。
（六）查「臺北縣公寓大廈管理維護使用空間設置辦法」草案日前業經通過，臺北縣
      數千座公寓大廈警衛室及管理委員會辦公室於法案實施後，未來不再被視為違
      建。而過去因無容積獎勵制度，建商通常於大樓取得使用執照後，再加蓋警衛
      室或辦公室，惟系爭建物於法令上確屬違建，在住戶與管理委員會相處不睦之
      情形下，自易成為眾矢之的。又上開辦法規定「管理維護空間之設置不得影響
      公共安全、交通、衛生及市容觀瞻，且樓地板面積之和不得超過四十五平方公
      尺，其高度以一層樓為限，簷高不得超過三點五公尺，且不得設置於『非屬私
      』。」，且本辦法適用九十二年十二月九日前領得使用執照之公寓大廈。是被
      告符合該設置辦法，未來將不再被視為違建。
（七）按「權利之行使，不得違反公共利益，或以損害他人為主要目的。」，民法第
      一百四十八條第一項定有明文。又按「權利之行使，是否以損害他人為主要目
      的，應就權利人因行使權利可得之利益，與他人及國家社會因其行使權利所受
      之損失，比較衡量定之，倘其行使權利所得之利益極少，而他人及國家社會所
      受之損失甚大者，非不得視為以損害他人為主要目的，此乃權利社會化之基本
      內涵所必然之解釋。」，最高法院七十一年台上字第七三七號判例可資參照。
      查原告之父徐淑銘及陳淑君因長期積欠管理費，屢經催繳並經法院調解，且原
      告之父親徐淑銘除多次噴漆破壞社區景觀、威脅剪斷守衛室電源，造成其他住
      戶困擾與恐懼外，並揚言「如果沒有公開道歉和賠償，本人將展開一切抗爭‧
      ‧‧，一切各憑本事。」。然被告為求社區和諧，曾多次會同里長至原告家中
      與原告之父徐淑銘溝通，甚至委屈求全向原告之父公開道歉，同時提醒其按時
      繳交管理費，惟原告之父亦經常藉機生事，致部分住戶因不堪其擾遷離，而原
      告在其父親授意下提起本件訴訟，實係其一家人損鄰之手段。是本件原告請求
      排除侵害之行為，對被告及社區全體住戶損害至鉅，對原告本身利益亦屬微小
      。今原告竟為一己之私，企圖藉由訴訟毀損社區眾人之心血成果與活動聚所，
      顯屬民法第一百四十八條權利濫用之行為。
三、證據：提出臺北縣中和市公所八八北縣中工字第二八九一二號函、中和市藍山綠
    田公寓社區大廈活動廣場遮雨棚建設計畫案經費補助申請書、藍山綠田社區第六
    屆管理委員會八十七年十月至八十八年十月年度工作計畫書、藍山綠田公寓大廈
    社區公告、藍山綠田地下室停車場八十三年度第二次會議開會通知公告、住戶意
    見調查統計表及住戶意見調查表、藍山綠田公寓大廈管理委員會組織章程、土地
    異動登記、調解筆錄、律師函、呈情書、中和十支郵局第三三四號存證信函、藍
    山綠田管理委員會函影本各一件、預售屋模型照片二幀、守衛室照片二幀、中庭
    興建遮雨棚後成為社區活動中心照片十二幀、噴漆抗議照片九幀、鈞院履勘照片
    三幀為證。
    理    由
甲、程序方面：
    按管理委員會有當事人能力，公寓大廈管理條例第三十五條第一項定有明文。本
    件被告藍山綠田公寓大廈管理委員會既未爭執其非係依公寓大廈管理條成立之管
    理委員會，復據原告提出臺北縣中和市公所八十八年六月二十五日八八北縣中工
    字第二八九一二號函一件為證，應得認定其依法具有當事人能力，核先敘明。
乙、得心證之理由：
一、原告起訴主張藍山綠田社區房屋於八十一年間興建完成，社區住戶入住後隨即組
    成被告藍山綠田社區管理委員會，共計有八十位住戶參與，原告亦是藍山綠田社
    區住戶之一，而被告未經社區住戶准許，擅自於中興街二三○巷內以鋼架搭建塑
    膠製遮雨棚，其上並裝設有日光燈，該電燈曾發生掉落地面之危險情事，已有住
    戶以妨害交通視線為由向臺北縣政府提出檢舉，並經臺北縣政府以八十一年北縣
    中工字第三九三五三號函飭令拆除，又被告亦於二三○巷巷道上違章搭建守衛室
    ，一旦住戶發生火災，被告搭建違建勢必妨害消防隊之滅火，造成住戶危險性存
    在，惟原告對被告上開違法情事再三反對，並向臺北縣政府工務局使用課舉發，
    然均無下文，原告乃本於民法第七百六十七條及第一百八十四條之規定，為共有
    人全體之利益提起本件訴訟，請求被告拆除上開地上物並返還其所占有之土地予
    全體共有人。
二、被告則以於原告提起本件訴訟後，被告為求慎重，曾以住戶意見調查表確認各住
    戶是否「同意拆除本社區中庭棚架、大門及警衛室」，調查結果「除其中二戶不
    表示意見外，其餘六十四戶均表示不同意拆除」，足證拆除系爭遮雨棚實係違反
    絕大多數住戶意願之行為，顯見系爭遮雨棚是藍山綠田社區住戶自治下之產物，
    而系爭守衛室乃藍山綠田社區建商所建，而非被告自行興建，此由預售屋模型上
    已有守衛室之設置即明，且守衛室之建材及建築式樣與社區內其他建物相同，兩
    者渾然一體，益證絕非被告嗣後加蓋，且系爭遮雨蓬及守衛室並未造成社區住戶
    危險或妨害交通安全，反而改善過去因天雨路滑導致住戶於中庭摔倒之危險情況
    ，系爭守衛室則係區分所有權人及住戶生活利用上不可或缺之共用部分，其係為
    防患宵小及保障社區全體住戶安全所設，藍山綠田公寓大廈管理委員會組織章程
    第四章並將警衛室納入社區組織規範中，並於第十四條明定由警衛室「負責執行
    社區之門禁管制及安全維護」，藍山綠田公寓大廈絕大多數住戶均不同意拆除系
    爭警衛室，顯見絕無原告所謂造成住戶危險或妨害交通之疑慮，本件並不符合民
    法第一百八十四條侵權行為之要件，蓋原告並未證明其權利受到損害，被告亦無
    任何加害行為，本件甚且不符合民法第七百六十七條所有人物上請求權之要件，
    因查系爭守衛室屬區分所有權人及住戶生活利用上不可或缺之共用部分，興建系
    爭遮雨棚則為被告法定職務，且被告曾調查各住戶（含區分所有權人）之意見，
    絕大多數住戶（含區分所有權人）均不同意拆除中庭遮雨棚及警衛室，已如前述
    ，是原告請求拆除遮雨棚及守衛室，返還系爭共有土地，並非為共有人全體之利
    益為之等語，資為抗辯。
三、原告主張其為藍山綠田社區住戶之一，該社區之土地上經設置有如附圖所示之遮
    雨棚及守衛室，該等地上物並經臺北縣政府函令拆除之事實，業據提出土地與建
    物所有權狀影本各一件及照片四幀為證，復有臺北縣政府九十三年九月二日北府
    工建字第○九三○五六五三九一號函暨檢附該府函件一份附卷可稽，且為被告所
    不爭執，並經本院依聲請勘驗現場後囑託臺北縣中和地政事務所進行測量，有土
    地複丈成果圖一紙附卷可參，自堪信為真實。
四、至原告主張被告無權占用系爭土地興建遮雨棚及守衛室等地上物，妨害其共有權
    ，依法請求其拆除並返還土地於全體共有人部分乙節，則為被告所否認，並以前
    開情詞置辯，則查：
（一）就遮雨棚及守衛室等物而言，縱屬二次施工，與原先所申請之設計圖略有差異
      ，復因被告未先行聲請執照變更致有違建築法規定之情形，但觀之藍山綠田公
      寓大廈管理委員會之組織章程，已於第四章將警衛室納入社區組織規範中，並
      於第十四條明定由警衛室「負責執行社區之門禁管制及安全維護」，而前揭組
      織章程第二十三條亦載明：「本章程之一切規定，對承租人或買受人具有同等
      約束力，本社區住戶應保留乙份，如將房屋出租或轉讓時，須將本章程列為契
      約之附件，告知承租人或買受人，以利管理業務之進行」，足見該社區住戶各
      所有權人於訂立該組織章程之時，即已同意得變更設計，而無論前述遮雨棚及
      守衛室是否確係被告所興建，然其目的既係為該社區全體住戶作為管理社區公
      共安全使用，兩造對於該遮雨棚、守衛室係屬藍山綠田社區全體共有之公共設
      施之情，亦不爭執，足證系爭遮雨棚、守衛室與該社區其他休憩設施性質相同
      ，同屬全體社區共有人所有，況且遮雨棚及守衛室，均係附合在土地之上，依
      民法第八百十一條規定，動產附合而成為不動產之重要成分者，不動產所有人
      取得動產之所有權，亦應由系爭土地之共有人取得所有權，自難認被告係無權
      占用，故原告請求被告拆除並返還土地，應屬無據。
（二）次查，非法人團體設有代表人或管理人者，依民事訴訟法第四十條第三項，固
      有當事人能力，但在實體法上並無權利能力（參見最高法院六十七年台上字第
      八六五號、六十八年台抗字第八二號判例意旨），即不能為權利之主體，又公
      寓大廈管理委員會乃區分所有權人會議之執行機關，執行區分所有權人會議決
      議事項及區分所有權人所定訂之規約，並在其授權範圍內，以管委會之名義，
      對外為法律行為，其效果仍歸區分所有權人所有，故依公寓大廈管理條例第三
      十五條規定，公寓大廈管理委員會雖有當事人能力，但此僅訴訟法上之能力，
      其本身仍無權利能力。是查系爭守衛室現雖由管委會所授權使用之人員占有使
      用，但依前所述，管委會乃區分所有權人會議之執行機關，亦即區分所有權人
      之手足機關，是管委會授權使用之結果，即等於全體區分所有權人授權使用，
      故就系爭守衛室之言，間接占用人應屬全體區分所有權人而非管委會甚明，則
      原告主張被告無權占用，亦不足採。
（三）再查，各共有人對於第三人得就共有物之全部，為本於所有權之請求，但回復
      共有物之請求，僅得為全體共有人之利益為之，民法第八百二十一條定有明文
      ，查系爭遮雨棚及守衛室雖與原先之設計圖略有不同，但該部分仍屬全體共有
      人所有之公共設施，目的在強化社區之安全性，以免造成危害公共安全之情事
      ，堪認其設置功能在增進全體住戶之居住安全，再參以該社區各棟大樓均相通
      而可共同使用之客觀環境，必須各棟建物共同請人員看顧，方可維護全體社區
      之安全，以及管委會所提出之住戶意見調查統計表及住戶意見調查表，有多數
      守衛室，顯難認拆遮雨棚及守衛室，係基於全體共有人之利益，故原告請求拆
      除回復原狀，依前開說明，於法亦有未合，自不應准許。
五、縱上所述，原告本於民法第七百六十七條及第一百八十四條之規定，為共有人全
    體之利益提起本件訴訟，請求被告拆除上開地上物並返還其所占有之土地予全體
    共有人，於法尚有不合，不應准許，應予駁回。
六、本件判決基礎已臻明確，兩造其餘攻擊防禦方法及舉證，核與判決結果均不生影
    響，爰不另一一論述，附此敘明。
七、結論：原告之訴為無理由，依民事訴訟法第七十八條，判決如主文。
中　　　華　　　民　　　國　　九十三　　年　　 十一 　　月　　 三十 　　日
                                臺灣板橋地方法院民事第三庭
                                    法  官  邱靜琪
右為正本係照原本作成
如對本判決上訴，須於判決送達後廿日內向本院提出上訴狀
中　　　華　　　民　　　國　　九十三　　年　　 十一 　　月　　 三十 　　日
                                    書記官  白俊傑
